【裁判字號】    99,訴,980
【裁判日期】    991224
【裁判案由】    家暴傷害
【裁判全文】
臺灣臺南地方法院刑事判決               99年度訴字第980號
公  訴  人  臺灣臺南地方法院檢察署檢察官
被      告  蔡明芳
選任辯護人  蔡進清律師
上列被告因家暴傷害案件，經檢察官提起公訴（98年度調偵字第
1453號），本院判決如下：
    主  文
蔡明芳成年人與少年共同犯傷害致人重傷罪，累犯，處有期徒刑
肆年捌月。
    事  實
一、蔡明芳前因違反槍砲彈藥刀械管制條例案件，經本院以93年
    度訴字第1038號判處有期徒刑1年4月、緩刑5年確定，又因
    公共危險案件，經本院以94年度交簡上字第88號判處有期徒
    刑3月確定，公共危險罪部分，於民國95年3月13日易科罰金
    執行完畢，違反槍砲彈藥刀械管制條例案件則經撤銷緩刑，
    入監服刑後，於96年7月10日假釋出監，於96年11月30日假
    釋期滿執行完畢。
二、緣蔡明芳於98年5月24日上午，在自己與母親蔡潘葉同住之
    臺南縣新營市○○路103號住處，因小孩管教問題，與其兄
    蔡盛閎發生衝突，蔡明芳心有不甘，於當日中午時分，夥同
    數名男子前往臺南縣東山鄉○○村○○街139之5號蔡盛閎住
    處尋釁，幸蔡盛閎妻子陳嘉玲事先接獲婆婆來電告知，恐有
    事端，而預先報警防範，蔡明芳見有警方在場，遂轉往附近
    蔡盛閎經營之齒模所噴漆洩憤（所涉毀損罪嫌部分，未據告
    訴），蔡盛閎為免事態擴大，乃於同日下午返回母親住處，
    親向蔡明芳致歉，不料，蔡明芳仍未罷休，竟基於傷害之犯
    意，於同日晚間9時25分許，駕駛車號8R-6027號自小客車，
    搭載女友鄭淑菁（業據檢察官為不起訴處分）及有犯意聯絡
    之少年蕭○峰、洪○文、蘇○賢（年籍詳卷，均另由本院少
    年法庭裁定交付保護管束）等人，攜帶鐵棍、菜刀等器械，
    前往上開蔡盛閎住處。蔡盛閎接獲母親來電，得知蔡明芳將
    再度帶人前來惹事，在場友人郭嘉育聽聞，另致電友人張家
    誠到場幫忙勸解，蔡盛閎為防不測，乃準備棍棒、菜刀以資
    防衛，陳嘉玲則上樓打電話報警；然此時，蔡明芳已駕車抵
    達，隨即下車進入屋內辱罵蔡盛閎，兩人一言不合，相互拉
    扯扭打，蔡明芳吆喝同行少年蕭○峰、洪○文、蘇○賢等人
    進入屋內（所涉侵入住宅罪嫌部分，未據告訴），雙方人馬
    發生互毆情事（蔡盛閎、郭嘉育所涉傷害罪嫌部分，業據檢
    察官為不起訴處分），蔡明芳與少年蕭○峰、洪○文、蘇○
    賢等人，客觀上可預見若持鐵棍等器械持續攻擊人體之頭部
    ，將使人發生重傷害之結果，仍基於前揭傷害之犯意聯絡，
    由蕭○峰持鐵棍重擊郭嘉育之頭部，蔡明芳、洪○文亦以棍
    棒毆擊郭嘉育之頭部，使郭嘉育受有頭部外傷併顱骨骨折、
    蜘蛛膜下腔出血、腦挫傷、顱內出血、右臉撕裂傷、雙眼瘀
    青、右眼結膜脫垂及出血、右側視神經損傷等傷害，經送醫
    治療後，仍有右眼外傷性視神經病變、右眼視神經萎縮之情
    形，目前右眼視力小於0.01，無法矯治，造成郭嘉育右眼視
    能毀敗之重傷害。蔡明芳於攻擊中，聽聞他人呼喊警察來了
    ，始要求少年蕭○峰等人住手，而一同駕車逃離現場，張家
    誠趕抵現場時，警方及救護車均已到場處理。
三、案經郭嘉育訴由臺南縣警察局白河分局報請臺灣臺南地方法
    院檢察署檢察官偵查起訴。
    理  由
一、本判決下列引用之各項證據資料，有關傳聞證據部分，業經
    檢察官、被告及辯護人同意作為本案證據使用，本院審酌該
    等證據作成時之情況，並無何取證之瑕疵或其他不當情事，
    且與本案事實有相當之關連性，認適當作為證據，依刑事訴
    訟法第159條之5第1項規定，均具有證據能力，合先敘明。
二、訊據被告就其駕車搭載少年蕭○峰、洪○文、蘇○賢等人，
    於98年5月24日晚間9時25分許，抵達上開蔡盛閎住處後，雙
    方發生互毆情事，及郭嘉育受有前揭重傷害等情，固坦承不
    爭，惟矢口否認有何傷害致人重傷之犯行，辯稱：案發當時
    ，伊被郭嘉育持鐵棒打暈在地，什麼事情都不知道云云。辯
    護人則辯以：被告抵達現場後，與蔡盛閎發生口角，突遭郭
    嘉育持鐵管打擊頭部，隨即暈眩、意識不清，少年蕭○峰、
    洪○文、蘇○賢等人急忙入內搶救，誰知郭嘉育取出菜刀作
    勢揮款，少年蕭○峰以鐵管揮檔，並毆打郭嘉育頭部、身體
    ，少年洪○文、蘇○賢則與蔡盛閎互打，迷糊中，被告聽聞
    蔡盛閎呼喊，突然恢復意識，見到打架情形，乃大喊不要打
    了，嗣駕車離去，是本案事起倉促，為偶發事件，被告與上
    開3名少年均無共同傷害尋仇之意，更未攜帶鐵管、菜刀同
    往云云。
三、經查：
（一）被告於98年5月24日上午，因小孩管教問題，與其兄蔡盛
      閎發生衝突，心有不甘，於當日中午時分，夥同數名男子
      前往蔡盛閎住處尋釁，幸蔡盛閎妻子陳嘉玲事先接獲婆婆
      來電告知，恐有事端，而預先報警防範，被告見有警方在
      場，遂轉往附近蔡盛閎經營之齒模所噴漆洩憤，蔡盛閎為
      免事態擴大，乃於同日下午返回母親住處，親向蔡明芳致
      歉等情，業據被告於警詢時坦承在卷，並經證人蔡盛閎、
      陳嘉玲於警詢及少年法庭作證時證述屬實，證人即少年洪
      ○文於警詢時亦證稱被告於當日中午找蔡盛閎尋釁未果，
      轉而噴漆洩憤等語無訛，證人即少年蕭○峰於少年法庭則
      供稱有陪同被告前往噴漆情事，是上開事實，即本件傷害
      案件之起因，堪以認定。
（二）被告於同日晚間9時25分許，駕車搭載女友鄭淑菁及少年
      蕭○峰、洪○文、蘇○賢等人，攜帶鐵棍、菜刀等器械，
      前往上開蔡盛閎住處，被告下車入屋與蔡盛閎發生口角，
      兩人一言不合，相互拉扯扭打，蔡明芳吆喝少年蕭○峰、
      洪○文、蘇○賢等人進入屋內，雙方人馬發生互毆情事，
      過程中，蕭○峰持鐵棍重擊郭嘉育之頭部，被告、洪○文
      亦以棍棒毆擊郭嘉育之頭部等事實，則據證人蔡盛閎、郭
      嘉育、陳嘉玲於警詢、少年法庭及本院審理時指證綦詳，
      互核大致相符，其中證人郭嘉育明確證稱於案發之初遭被
      告歐擊頭部後，隨即遭數人攻擊而倒地，證人陳嘉玲於案
      發時在住處2樓陽台目擊屋外狀況，明確證稱郭嘉育遭被
      告拖行至屋外時，已不省人事，被告仍持棍棒打擊郭嘉育
      頭部，嗣將棍棒轉交洪○文，由洪○文以棍棒痛歐郭嘉育
      頭部；佐以證人即被告女友鄭淑菁於警詢時證稱：被告、
      蕭○峰、洪○文、蘇○賢手拿鐵棍朝郭嘉育頭部打下去，
      郭嘉育倒地後又爬起來我就沒看到等語（警卷第7頁），
      核與證人郭嘉育、陳嘉玲所述相吻，證人蕭○峰於警詢時
      亦證稱其持棍棒自郭嘉育背後由上往下重擊郭嘉育後頸部
      及頭部等語（警卷第12至13頁），於本院再次證稱有持棍
      打擊郭嘉育之後腦杓（院卷第104頁反面）；參酌證人蔡
      盛閎、郭嘉育、陳嘉玲歷次證述，若干枝節，固略有差異
      ，惟關於被告有無參與整起傷害犯行，被告有無持棍棒打
      擊郭嘉育頭部等重要事項，所述一致，而蔡盛閎、陳嘉玲
      與被告為兄弟、淑嫂關係，郭嘉育與被告為國中同學關係
      ，縱無特別交好，但絕無深仇大恨，且被告與少年蕭○峰
      、洪○文、蘇○賢等人業已賠付新臺幣100萬元，而與郭
      嘉育達成調解，有臺南縣新營市調解委員會調解書附卷可
      稽，郭嘉育於本院表示被告已經表示歉意，請求法院給予
      自新機會等語（院卷第164頁反面），雙方已無訴訟上之
      對立關係，證人蔡盛閎、郭嘉育、陳嘉玲之證詞，應係真
      實可信。又現場狀況及郭嘉育遭被告及少年蕭○峰、洪○
      文等人持鐵棍攻擊頭部，因此受有頭部外傷併顱骨骨折、
      蜘蛛膜下腔出血、腦挫傷、顱內出血、右臉撕裂傷、雙眼
      瘀青、右眼結膜脫垂及出血、右側視神經損傷等傷害，經
      送醫治療後，仍有右眼外傷性視神經病變、右眼視神經萎
      縮之情形，目前右眼視力小於0.01，無法矯治等節，則有
      現場圖、現場照片各1份（警卷第54至56頁、院卷第147至
      149頁）及財團法人奇美醫院診斷證明書3紙、病情摘要1
      份（警卷第65、66頁，98年度調偵字第1453號偵卷第185
      、187頁）在卷為證。
（三）被告雖抗辯其於案發當時遭郭嘉育打昏在地，並未參與傷
      害郭嘉育之犯行，惟被告果於案發之初即遭郭嘉育打擊頭
      部，暈倒在地，而全然未參與整起傷害犯行，則同行之女
      友鄭淑菁及少年蕭○峰、洪○文、蘇○賢等人，理當有所
      目睹，而應於警詢時陳述此一有利於被告之事實，以捍衛
      被告之權利，然證人鄭淑菁於警詢時並未證述被告於案發
      當時有何昏倒在地之情形，反證述被告與少年手持鐵棒毆
      打郭嘉育頭部，證人即少年蕭○峰、洪○文、蘇○賢於警
      詢時固均證稱被告有遭郭嘉育攻擊頭部一情，但均未提及
      被告有因此暈眩倒地情事，可見被告所辯，殊有可疑；參
      以證人蔡盛閎於少年法庭及本院明確指證被告並無被打暈
      情事，證人陳嘉玲於警詢、少年法庭及本院一致證稱被告
      將郭嘉育拖至屋外，並持鐵棒打擊郭嘉育頭部，益徵被告
      當時並無何暈眩在地，不知現場發生何事之情形，被告辯
      稱其未參與傷害郭嘉育犯行，意謂整起傷害案件均係少年
      蕭○峰、洪○文、蘇○賢3人所為，與其無關，乃卸責諉
      過之詞，毫無可採。證人即少年洪○文、蕭○峰於警詢、
      少年法庭時均未證稱被告有被打昏在地情事，於本院突證
      稱被告被打後，有類似昏坐在地之情形云云，前後所述不
      一，顯係迴護被告之詞，不足採信。
（四）辯護人為被告辯以：被告與上開3名少年均無共同傷害尋
      仇之意，更未攜帶鐵管、菜刀同往云云。查，被告於案發
      當日上午，因小孩管教問題與蔡盛閎生發衝突後，心有不
      甘，於當日中午時分，夥同數名男子前往蔡盛閎住處尋釁
      ，因警方在場而未果，遂轉往蔡盛閎經營之齒模所噴漆洩
      憤，蔡盛閎於同日下午返回母親住處，親向被告致歉，不
      料，被告仍於當日晚間夥同少年蕭○峰、洪○文、蘇○賢
      前往蔡盛閎住處，而發生本件傷害犯行，俱如前述，由上
      開過程可知，被告經噴漆洩憤、蔡盛閎道歉後，仍心有積
      怨，憤恨難消，始於案發當日晚間，再度夥同少年等人前
      往蔡盛閎住處，其目的應非僅止於單純理論，若係純理論
      ，被告1人獨自前往即可，或應邀約雙方熟識之友人、長
      輩陪同，始能真正化解糾紛，焉有邀同與蔡盛閎互不相識
      之少年蕭○峰、洪○文、蘇○賢陪同前往之理，況蔡盛閎
      家有妻子及2名幼子，被告不知當時另有郭嘉育在場，如
      無滋事目的，何須率眾前往，徒增是非。又被告夥同少年
      蕭○峰、洪○文、蘇○賢前往蔡盛閎住處時，攜帶鐵棍、
      刀械等物，業據證人蔡盛閎、郭嘉育、陳嘉玲指證歷歷，
      證人即少年蕭○峰於少年法庭時亦供稱：扣案兩支鐵棍是
      我們帶去的等語，此經本院調卷核閱後，影印該筆錄在卷
      可稽（院卷第134頁），另扣案2把菜刀，其中1把原係置
      於被告住處，平日供被告母親烹煮之用，業據證人陳嘉玲
      於警詢、少年法庭及本院作證無訛，足見被告與少年等人
      確有攜帶鐵棍、菜刀等器械，前往蔡盛閎住處，渠等有尋
      仇傷害之意，至為顯然。證人即少年蕭○峰事後於本院翻
      異前述，改稱渠等並未攜帶任何器械，證人即少年洪○文
      、蘇○賢於本院亦為相同之證述，推諉卸責，無可採信。
      是認辯護人上開辯解，均不足採。
（五）證人張家誠於本院證稱：其於案發前接獲郭嘉育來電告知
      ，被告將帶人前往蔡盛閎住處毆打蔡盛閎，蔡盛閎備有鐵
      棍、菜刀以資防範，希望張家誠到場勸解等語，參之蔡盛
      閎於事發前因接獲母親來電，知悉被告將帶人前往滋事，
      且扣案2把菜刀，其中1把為蔡盛閎住處所有，以上業據證
      人陳嘉玲於警詢、少年法庭及本院證述一致無誤，堪認案
      發當時，蔡盛閎亦有準備鐵棍、菜刀作為防衛之用。惟此
      與被告等人有無攜帶器械前往，分屬二事，不可相混，由
      證人張家誠所述，充其量認定雙方均有準備棍棒、菜刀，
      但無從以之推論被告等人係空手前往，而作有利被告之認
      定。
（六）如前所述，被告因小孩管教問題，與蔡盛閎發生衝突後，
      懷恨在心，於當日中午尋釁未果，轉而噴漆洩憤，經蔡盛
      閎道歉後，仍不甘罷休，於當日晚間，再度夥同少年蕭○
      峰、洪○文、蘇○賢前往蔡盛閎住處報復，因雙方均備有
      鐵棍、刀械，發生互毆情事，過程中，郭嘉育遭被告、少
      年蕭○峰、洪○文持棍棒毆擊頭部，嚴重受創，受有右眼
      視能毀敗之重傷害，被告與少年蕭○峰、洪○文、蘇○賢
      等人，有傷害之犯意聯絡及行為分擔，迨無可疑。又被告
      憤恨對象為蔡盛閎，與郭嘉育並無糾紛，本件案發過程約
      數分鐘，時間短促，依現有事證，固難認被告主觀上有何
      重傷害之故意，惟頭部乃人體重要而脆弱之部位，持棍棒
      痛擊人體頭部，將可能造成重傷害之結果，被告客觀上應
      可預見，是被告基於傷害之故意，與少年蕭○峰等人持棍
      棒毆擊郭嘉育頭部，造成本件重傷害之結果，行為與結果
      間，具有相當因果關係，故被告就本件重傷害之加重結果
      ，自應負責。
（七）綜上，本件事證明確，被告犯行，洵堪認定，應依法論科
      。
四、核被告所為，係犯刑法第277條第2項後段之傷害致人重傷罪
    。被告與少年蕭○峰、洪○文、蘇○賢，就本件犯行，有犯
    意聯絡及行為分擔，為共同正犯。又被告前有犯罪事實欄所
    載之犯罪科刑及執行完畢紀錄，有其前案紀錄表可稽，其於
    刑之執行完畢後，5年內再故意犯本件有期徒刑以上之罪，
    為累犯，應加重其刑。再成年人與兒童或少年共同實施犯罪
    者，加重其刑至2分之1，兒童及少年福利法第70條第1項前
    段定有明文。查被告為成年人，而蕭○峰、洪○文、蘇○賢
    均係12歲以上未滿18歲之少年，有渠等之年籍資料在卷可稽
    ，是被告與少年蕭○峰、洪○文、蘇○賢共同為本件傷害犯
    行，自應依上開規定加重其刑，並遞加重之。本院審酌被告
    僅因管教小孩之細故，經兄長蔡盛閎道歉後，仍未善罷干休
    ，邀集少年蕭○峰、洪○文、蘇○賢前往蔡盛閎住處滋事報
    復，導致郭嘉育受有右眼失明之重傷結果，性情及行為手段
    暴戾，殊不知稍有差池，恐將危害他人性命，且使上開智識
    未深之少年捲入本案，受有刑責追訴風險，惡性重大，犯後
    又否認犯行，飾詞狡辯，一副無辜受害之姿，將責任完全推
    諉於上開3名少年，未見知錯悔悟之意，態度惡劣，惟本件
    業已達成調解，被害人郭嘉育於本院表示願原諒被告等一切
    情狀，量處如主文所示之刑，以資懲儆。扣案鐵棒2支，雖
    係被告等人攜以犯罪之用，此據證人即少年蕭○峰於少年法
    庭供述屬實，已如前述，惟無證據證明係被告所有，且經本
    院少年法庭以99年度少護字第35號裁定予以宣告沒收在案，
    爰不為沒收之諭知；至扣案菜刀2把，其一固係被告自住處
    攜往犯罪現場，供犯罪之用，但應係被告母親所有，且非義
    務沒收之物，亦不予宣告沒收，附此敘明。
據上論斷，應依刑事訴訟法第299條第1項前段，兒童及少年福利
法第70條第1項前段，刑法第28條、第277條第2項後段、第47條
第1項，判決如主文。
本案經檢察官陳尹捷到庭執行職務。
中    華    民    國    99    年    12    月    24    日
                  刑事第九庭    審判長法  官  林彥君
                                      法  官  莊玉熙
                                      法  官  周宛瑩
以上正本證明與原本無異。
如不服本判決應於收受本判後10日內向本院提出上訴書狀，並應
敘述具體理由。其未敘述上訴理由者，應於上訴期間屆滿後20日
內向本院補提理由書狀（均須按他造當事人之人數附繕本）「切
勿逕送上級法院」。
                                書記官  黃傳鈞
中    華    民    國    99    年    12    月    27    日
附錄論罪法條：
中華民國刑法第277條
（普通傷害罪）
傷害人之身體或健康者，處3年以下有期徒刑、拘役或1千元以下
罰金。
犯前項之罪因而致人於死者，處無期徒刑或7年以上有期徒刑；
致重傷者，處3年以上10年以下有期徒刑。


司法院資訊處製作；財團法人民間司法改革基金會備份。
